【裁判字號】    98,交聲,345
【裁判日期】    980225
【裁判案由】    交管條例聲異
【裁判全文】
臺灣板橋地方法院交通事件裁定         98年度交聲字第345號
原處分機關  交通部公路總局臺北區監理所板橋監理站
異  議  人
即受處分人  甲○○
上列異議人因違反道路交通管理處罰條例案件，對於交通部公路
總局臺北區監理所板橋監理站民國98年2 月11日板監裁字裁41-C
00000000號所為之裁決處分（原舉發案號：臺北縣政府警察局98
年1 月20日北縣警交大字第C00000000 號），聲明異議，本院裁
定如下：
    主  文
異議駁回。
    理  由
一、原處分意旨略以：異議人即受處分人甲○○於民國98年1 月
    20日凌晨2 時45分許，騎乘車號WRA-562 號重型機車，行經
    臺北縣中和市○○路與明仁街口時，因行經有燈光號誌管制
    之交岔路口闖紅燈之違規行為，經警掣單舉發，原處分機關
    乃依道路交通管理處罰條例第53條第1 項、第63條第1 項第
    3 款規定，裁處罰鍰新臺幣1,800 元，並記違規點數3 點。
二、異議意旨略以：異議人持有身心障礙手冊及重大傷病卡（精
    障，重度），且為臺北縣政府社會局列冊之低收入戶，於98
    年1 月20日凌晨2 時許，騎車回家行經臺北縣中和市○○路
    與明仁街口時，路口號誌為綠燈，異議人因此騎過去，卻忽
    然看到綠燈變成黃燈，當時異議人機車已通過到景安路的斑
    馬線前面（交岔路口中央），異議人因此加速通過紅綠燈，
    卻遭員警舉發闖紅燈，為此聲明異議，請求撤銷原處分云云
    。
三、按汽車駕駛人（包括機器腳踏車），行經有燈光號誌管制之
    交岔路口闖紅燈者，處新臺幣1,800 元以上5,400 元以下罰
    鍰，並記違規點數3 點，道路交通管理處罰條例第53條第1
    項、第63條第1 項第3 款分別定有明文。
四、經查：
  (一)本件異議人即受處分人甲○○於98年1 月20日凌晨2 時45分
    許，騎乘車號WRA-562 號重型機車，行經臺北縣中和市○○
    路與明仁街口時，因行經有燈光號誌管制之交岔路口闖紅燈
    之違規行為，經臺北縣政府警察局員警以北縣警交大字第C0
    0000000 號通知單舉發一情，有臺北縣政府警察局北縣警交
    大字第C00000000 號舉發違反道路交通管理事件通知單影本
    1 件在卷可稽。
  (二)異議人雖以前開情詞置辯，然證人即負責舉發之臺北縣政府
    警察局中和分局安平派出所員警乙○○到庭證稱：本件舉發
    單是我開立的，我是騎機車走景安路，跟異議人是對向，我
    騎到距離路口大約20公尺的地方，當時號誌已經變成紅燈了
    ，我看到異議人當時還在停止線後面就慢慢的騎過來，過路
    口之後我就左轉把異議人攔停，攔下異議人之後我就請他出
    示證件，一開始他請我不要開單，他當時也有出示重大傷病
    卡，我堅持要開單，他就改稱說他沒有闖紅燈；我可以確定
    紅燈的時候異議人的機車還在停止線的後面等語（見本院98
    年2 月24日訊問筆錄第3 頁），以證人乙○○係臺北縣政府
    警察局中和分局安平派出所之警員，平日職司犯罪偵查及道
    路交通管理、維護交通秩序之指揮稽查等工作，其與異議人
    間，素昧平生又無怨隙，殊無甘冒偽證罪責，故為不實舉發
    之理由存在；再者，考量交通違規行為又多屬迅速、稍縱即
    逝及不可回復等特性，舉發機關或原處分機關若能提出更多
    之法定證據方法，例如人證、書證、物證等證據資料以供司
    法審查之交通法庭加以判斷該交通違規行為之存否，自屬允
    當，惟若因前揭交通違規行為特性而無法提供更多相關之書
    證、物證時，則舉發員警於司法審查之訴訟程序上立於證人
    之地位而證述其當時親身目擊及見聞之交通違規行為經過，
    亦屬於法定證據方法之一之人證證述，於法亦不有違，並不
    以提出採證照片為唯一之證據方法，至於舉發員警立於證人
    之地位所為之證述是否可採，此乃交通法庭依經驗及論理法
    則判斷其證明力為何而得否採擇之心證層次，斷不可以舉發
    員警作為證人之所述，因不可能反於其先前所為舉發而認均
    不可採，而全盤否定其立於證人地位所為之陳述。
  (三)又按，人民違反法律上之義務而應受行政罰之行為，法律無
    特別規定時，雖不以出於故意為必要，仍須以過失為其責任
    條件，但應受行政罰之行為，僅需違反禁止規定或作為義務
    ，而不以發生損害為其要件者，推定為有過失，於行為人不
    能舉證證明自己無過失時，即應受處罰，司法院大法官會議
    解釋釋字第275 號解釋著有明文。其次，行為人依其年齡、
    精神狀態或生理障礙，是否具備責任能力而屬不罰或得減輕
    刑罰之行為，不獨在刑事法上為構成犯罪成立與否之要件，
    即行政秩序罰之審酌處斷上，亦應就此責任要素加以評價，
    方符合上開解釋之意旨，並達成憲法保障人民權利之功能。
    再者，行為時因精神障礙或其他心智缺陷，致不能辨識其行
    為違法或欠缺依其辨識而行為之能力者，不予處罰；行為時
    因前項之原因，致其辨識行為違法或依其辨識而行為之能力
    ，顯著減低者，得減輕處罰，行政罰法第9 條第3 、4 項亦
    分別定有明文。查，本件異議人雖領有重度精障之中華民國
    身心障礙手冊及重大傷病免自行部分負擔證明卡，有異議人
    提出之中華民國身心障礙手冊及重大傷病免自行部分負擔證
    明卡影本各1 份在卷可稽，惟上開證據資料僅能證明異議人
    罹患精神病症，罹有精神疾病之人，不過謂素有精神疾病，
    根據其治療、服藥等情事，其病情亦會有所好轉，縱異議人
    曾有精神上病狀或為間歇發作的精神病態者，亦應以其行為
    時是否出於心神喪失或精神耗弱狀態存在中為判斷之標準，
    不能由其行為前曾罹或行為後有精神病態而逕認其行為時為
    心神喪失或精神耗弱人，輔以異議人於本院審理中自陳：我
    是重度憂鬱跟躁鬱症，有時候並會發作恐慌症，平時都有吃
    藥跟看醫生，吃藥之後可以控制得住，但是有時候外在環境
    影響到心理還是會發作，當天我有吃藥，我騎過去時有看紅
    綠燈，我也知道紅燈要停下來，綠燈才可以騎等語（見本院
    98年2 月24日訊問筆錄第2 頁），證人乙○○本院審理中亦
    證稱：攔下異議人之後我就請他出示證件，一開始他請我不
    要開單，他當時也有出示重大傷病卡，我堅持要開單，他就
    改稱說他沒有闖紅燈，我有跟他說如果對紅單有異議可以去
    監理站申訴，異議人他說他不會異議，我還有在現場教他，
    他拒絕簽收紅單，我有跟他說他拒絕簽收紅單還是會送到裁
    決所裁決；當天我攔下異議人後跟異議人對話，他的對話正
    常，當時他騎機車騎得算穩，只是騎得比較慢而已等語（見
    本院98年2 月24日訊問筆錄第3 、4 頁），足見異議人當時
    不但可自行騎乘機車，亦明確瞭解各交通號誌所代表之意義
    ，及駕駛人應遵守之交通規則，且於遭警舉發時，尚知與警
    爭執而拒絕在「收受通知聯者簽章」處簽署姓名，益見異議
    人於上開交通違規時，並無因精神障礙致不能辨識其行為違
    法或欠缺依其辨識而行為之能力，或辨識行為違法或依其辨
    識而行為之能力顯著減低之情形，當不能僅以其領有中華民
    國身心障礙手冊及重大傷病免自行部分負擔證明卡即遽以免
    責。
  (四)綜上，在本件中，舉發員警乙○○於本院審理中既已居於證
    人之地位具結陳述其所親身目擊及見聞本件異議人騎乘上開
    機車在臺北縣中和市○○路與明仁街口有闖紅燈之違規行為
    ，其證言應屬可信，且異議人於上開交通違規時，並無因精
    神障礙致不能辨識其行為違法或欠缺依其辨識而行為之能力
    ，或辨識行為違法或依其辨識而行為之能力顯著減低之情形
    ，俱如前述，異議人所辯，均無可採，異議人確於前揭時、
    地騎乘上開機車闖紅燈之違規事實，自堪認定。
五、從而，本件異議人前開違規事證已足堪認定。則原處分機關
    依據前揭道路交通管理處罰條例第53條第1 項、第63條第1
    項第3 款之規定，裁處異議人罰鍰新臺幣1,800 元，並記違
    規點數3 點，核無違誤。本件異議人之異議為無理由，應予
    駁回。
據上論斷，應依道路交通案件處理辦法第19條，裁定如主文。
中    華    民    國    98    年    2     月    25    日
                      交通法庭  法  官        曾淑娟
上列正本證明與原本無異。
如不服本裁定，應於裁定送達後五日內敘明抗告理由，向本院提
出抗告狀。
                                書記官        謝雪紅
中    華    民    國    98    年    2     月    25    日


司法院資訊處製作；財團法人民間司法改革基金會備份。
